【裁判字號】    97,上,293
【裁判日期】    971022
【裁判案由】    損害賠償
【裁判全文】
臺灣高等法院臺中分院民事判決           97年度上字第293號
上  訴  人  丙○○（原名謝宗成或謝義鎗）
                        143巷8弄15號
訴訟代理人  謝宗翰律師
                        1505室
被上訴人    乙○○
訴訟代理人  林富華律師
上列當事人間請求損害賠償事件，上訴人對於民國97年7月14日
臺灣苗栗地方法院96年度訴字第352號第一審判決提起上訴，本
院於97年10月8日言詞辯論終結，判決如下：
    主  文
上訴駁回（又原判決主文第一項利息部分減縮自96年9月13日起
算）。
第二審訴訟費用由上訴人負擔。
    事實及理由
壹、本件經本院審理結果，認第一審判決除有關認定：上訴人委
    託訴外人謝信勝出賣系爭房地，並「全權概括授權」謝信勝
    辦理移轉登記、收受價金乙節，其中「概括授權」應更正為
    民法第534條之「特別授權」外，其餘認事用法均無不當，
    應予維持，並引用第一審判決書記載之事實、證據及理由。
    又被上訴人於原審請求上訴人給付新台幣（下同）3,320,00
    0元本息，然原審判准2,561,707元本息，並駁回被上訴人其
    餘之訴，而被上訴人就其敗訴部分並未上訴，則此部分即告
    確定。又被上訴人就原判決主文第一項利息部分減縮自起訴
    狀繕本送達上訴人之翌日起算（即96年9月13日起算）。
貳、兩造上訴及答辯要旨：
一、本件被上訴人主張：被上訴人於民國（下同）84年3月12日
    向上訴人購買坐落苗栗縣三義鄉○○段第407地號（重測前
    為三叉段第502地號，下簡稱系爭土地）土地權利範圍1萬分
    之60，及其上同段建號第116號、門牌號碼：苗栗縣三義鄉
    勝興村歐香新城第61之1號之建物（以下簡稱系爭房地或系
    爭房地契約），約定買賣總價為新臺幣3,320,000元，賣方
    言明產權清楚且未貸款抵押，被上訴人並於同年5月18日付
    清全部款項，上訴人則於84年4月7日移轉所有權登記並交屋
    ，然被上訴人迄至91年1月25日申請系爭房地登記謄本時，
    始知上訴人前於83年11月22日，已將系爭房地設定最高限額
    300萬元之抵押權予訴外人寶島商業銀行（已改制為日盛國
    際商業銀行）。查上訴人將有設定抵押貸款之不動產以未貸
    款設定之行情出賣予被上訴人，且收取全部價金後亦未辦理
    塗銷抵押權登記，致系爭房地因未按期繳納貸款，而遭前揭
    銀行聲請法院實行抵押權（原審91年度執字第5758號案件）
    ，並致系爭房地經原審執行處於93年1月6日拍賣予第三人，
    而使被上訴人喪失系爭房地之所有權，為此依民法第349條
    及第353條等權利瑕疵擔保損害賠償之規定，請求上訴人賠
    償。又上訴人雖另諉稱「就系爭房地確係委託謝信勝與楊淑
    芬簽訂買賣契約，從未委託謝信勝與被上訴人簽訂買賣契約
    」云云乙節，惟其顯屬臨訟所編造之飾詞。且上訴人迄今仍
    無法提出「謝信勝與楊淑芬簽訂買賣契約書」正本以供核對
    ，而訴外人楊淑芬並於刑案（即原審93年度易字第476號）
    曾證述伊從未買受系爭房地，且伊證件曾遺失等語在卷，足
    證該契約書並非真正。又上訴人雖提出寶島商業銀行存摺據
    以說明其就系爭房地之銀行抵押扣款情形云云乙節。惟查刑
    事案件中，已認定系爭房地之價款由謝信勝收受並侵占，該
    存摺自與上訴人應負權利無瑕疵擔保責任無關。末查本件損
    害賠償之鑑價應以起訴日即96年9月5日（誤書為9月25日）
    為基準日，業經兩造協議在卷，且有卷附甲○○建築師之鑑
    定報告，並業經該建築師到庭證述綦詳，並提出佐證資料，
    是上訴人再爭執鑑價程序之合法性乙節，顯無有理等語。並
    求為判決駁回對造之上訴。
二、上訴人則以：查系爭房地雖曾由上訴人交由訴外人謝信勝仲
    介出售，惟依謝信勝所交付予上訴人之買賣契約書所示，系
    爭房地於94年3月12日即已售予訴外人楊淑芬，謝信勝並向
    上訴人領取20萬元之報酬，而謝信勝從未告知系爭房地曾售
    予被上訴人，是被上訴人主張與上訴人簽訂系爭房地之買賣
    契約云云，顯屬無稽，上訴人自無須負擔該契約書上賣方之
    權利義務。退步言之，鈞院如認謝信勝有代理上訴人簽署系
    爭買賣契約之權利，或為表見代理，然系爭買賣契約既非謝
    信勝代上訴人所簽署，該簽署合約之人顯係無權代理，上訴
    人自不負授權人之責任，更不負民法第349條之權利瑕疵擔
    保責任。退步言之，縱認兩造間買賣契約成立，惟被上訴人
    於刑案中證述，伊係將買賣價款全數交付予訴外人謝信勝，
    並非交付予上訴人，上訴人亦主張以被上訴人未給付之買賣
    價金3,320,000元與被上訴人請求之債務不履行損害賠償為
    抵銷。又被上訴人另主張上訴人於所提存證信函中自承「授
    權謝信勝處理一切簽約、過戶事宜」云云，惟上訴人委託謝
    信勝處理之事項，僅有簽署契約及辦理所有權移轉登記等二
    事項，確未包含受領買賣價款之事項，則被上訴人自應先就
    謝信勝獲上訴人授權之範圍確實包含「受領買賣價金」及「
    以支票交換現金」乙節舉證。再者，被上訴人自84年遷入系
    爭房地後，亦受有使用系爭房地之利益，依民法第216條之1
    之規定，被上訴人所請求之損害額，亦應扣除其因買賣關係
    而受有相當於租金之利益。又被上訴人於辦理所有權移轉登
    記後，未依不動產交易常規檢視所購系爭房地是否存有擔保
    物權或用益物權，致謝信勝得從中獲利，並使損害擴大，是
    被上訴人就此損害之發生及擴大，與有過失，依民法第217
    條第1項、第2項之規定，被上訴人至少應負百分之50之責任
    。又查上訴人就被上訴人所生之損害，實無任何故意或過失
    ，被上訴人所生損害原應由謝信勝負責賠償，然因謝信勝業
    已死亡，倘若由上訴人負全部賠償責任，顯失公平，且因上
    訴人目前所有資產均遭查封拍賣，且積欠銀行高達數千萬元
    之債務，生活艱苦，此項賠償請求業已對上訴人生計產生重
    大影響，爰請鈞院依民法第218條規定，減輕上訴人賠償金
    額等語，資為抗辯。並求為判決：(一)原判決不利於上訴人之
    部分廢棄。(二)上開廢棄部分，被上訴人在第一審之訴及假執
    行之聲請均駁回。(三)第一、二審訴訟費用由被上訴人負擔。
參、法官協議兩造爭點整理（見本審卷第24、25頁）：
一、兩造不爭執事項：
  (一)坐落苗栗縣三義鄉○○段第407地號（重測前為三叉段第502
    地號）土地權利範圍1萬分之60，及其上同段建號第116號、
    門牌號碼：苗栗縣三義鄉勝興村歐香新城第61之1號之建物
    ，原為上訴人丙○○（原名謝宗成、謝義鎗）所有。上訴人
    於83年11月22日，將系爭房地設定最高限額300萬元之抵押
    權予訴外人寶島商業銀行（已改制為日盛國際商業銀行）。
  (二)上訴人委託仲介即訴外人謝信勝出售上開系爭房地。又謝信
    勝已於88年7月5日死亡。
  (三)嗣後，上開系爭房地於93年1月6日遭日盛國際商業銀行聲請
    法院強制執行拍賣，並拍定予第三人所有。
  (四)上訴人因詐欺案件，經臺灣苗栗地方法院檢察署以93年度偵
    字第192號起訴，並經臺灣苗栗地方法院93年度易字第476號
    及臺灣高等法院臺中分院95年度上易字第1561號判決無罪確
    定。兩造並對該無罪刑事判決內容沒有意見。並經本院調閱
    該刑案偵、審卷宗（下簡稱刑案偵、審案件），核閱無誤。
  (五)兩造同意系爭房地市價應扣除增建部分新台幣223,194元。
二、兩造爭執事項：
    上訴人丙○○（原名謝宗成、謝義鎗）有無委託仲介謝信勝
    出售本件系爭房地與被上訴人乙○○？及上訴人有無向被上
    訴人乙○○收取買賣價金？
肆、得心證之理由：
一、被上訴人主張上訴人曾授權訴外人謝信勝（已）出售系爭
    房地等情，然為上訴人所否認，是本件首應審究者，厥為上
    訴人是否曾授權謝信勝出售系爭房地？茲分述如下：
  (一)查上訴人於刑案中自承：伊有十二間房子，曾委託謝信勝及
    周秀菊賣，總共賣出十戶，其中包括乙○○這一戶．．．．
    我所有的案件都交給謝信勝處理，等詞在卷（見刑案他字卷
    第294頁、刑案偵卷第40頁）。又上訴人本人於原審自承：
    如原法院卷第93、94頁所示律師存證信函函文（即記載：『
    ．．本人係於八十四年間委託謝信勝君出售前開房地，一切
    簽約、過戶事宜均由謝信勝君處理．．』），是伊委託律師
    發的存證信函，上面寫說本案的房子及土地，一切簽約、過
    戶事宜均委由謝信勝處理，當時手頭上有12戶房子要賣，都
    是苗栗縣三義鄉勝興村歐香新城，．．，出賣歐香新城房屋
    時，．．．已經是成屋，謝信勝等於是仲介公司兼代書，伊
    有去過售屋現場，伊在前述12戶其中一戶搭仲介的牌子，牌
    子上寫電話、這戶幾坪、多少錢、聯絡人，謝信勝陸陸續續
    賣掉，不是同一時間銷售，賣很久，銷售期非常長，時機不
    好很難賣，甚至打7折出售，．．．．，牌子是掛在要賣的
    房子上面，．．．，是謝信勝寫的牌子，用手寫的，．．．
    ，因伊委託謝信勝銷售，伊很少去銷售現場，『由謝信勝跟
    買主談價格』，有收現金的話，要由客戶直接匯到指定戶頭
    ，由謝信勝幫伊代收，然後匯到庭呈之指定戶頭，伊很少去
    現場，有人要買房子、訂約，謝信勝會把簽約資料拿到伊公
    司，謝信勝會用鉛筆註明要蓋印鑑，．．．伊很少去現場之
    原因，是當時案子很多，有的比較遠，伊住臺北，公司在臺
    北，苗栗三義現場，．．，伊從民國58年開始作房地產業，
    委託謝信勝賣屋，並無特別交代要用哪種合約，因謝信勝是
    用一般制式合約，委託謝信勝賣屋之前，就知道謝信勝是用
    制式合約，．．．，『買主肯給謝信勝價金，就由謝信勝收
    ，再由謝信勝拿票或匯錢給伊』，因要委託謝信勝賣房子，
    契約賣主的部分應該是伊，『過戶時才蓋印鑑給謝信勝』，
    其他就謝信勝在處理，物權移轉伊才授權印鑑章，其他簽約
    的部分，交給謝信勝處理，伊授權謝信勝以伊的名義簽約等
    語在卷（見原審卷第163至172頁）。並有存證信函及兩造間
    之不動產買賣契約書在卷可稽（見原審卷第6至8頁；第93、
    94頁）。綜上，足證上訴人曾特別授權（民法第534條參照
    ），委任訴外人謝信勝出售前開「歐香新城」十二戶成屋（
    包括系爭房地），並授權謝信勝辦理該十二戶移轉登記及收
    受價金事宜。又上訴人既授權謝信勝代為受領所出售房地之
    價金，則謝信勝收受系爭房地買受人之價金支付，即屬上訴
    人本人受領該支付，至謝信勝是否將所受領之買賣價金交付
    上訴人，或上訴人是否授權謝信勝持支票換現金，均屬上訴
    人與謝信勝間內部關係，核與被上訴人無關。
  (二)又上訴人雖辯稱伊委託謝信勝將系爭房地出售予訴外人楊淑
    芬云云，並提出不動產買賣契約書影本為憑（見本審卷第38
    至40頁）。然為被上訴人所否認。經查被上訴人否認該買賣
    契約書「影本」之真正，並經本院命上訴人三日內補提該契
    約書「原本」未果（見本審卷第23頁反面），則上訴人所提
    楊淑芬買賣契約書「影本」，並無證據力（民事訴訟法第35
    3條參照）；甚且楊淑芬於刑案中證稱：「（你有無買過歐
    香新城路61之1號之房屋？《即系爭房地》）我從來沒有買
    過房子。（是否認識謝信勝？）我也不認識，在接到法院傳
    票時才打電話過來問。（你的證件有遺失過？）我有遺失過
    駕照、行照，有10幾年了，被扒手扒走了，當時我有去警局
    報案。（請提示他卷第71頁，有無看過此份不動產買賣契約
    書？）章不是我的，名字也不是我簽的，地址是我公司的地
    址，身分證號碼沒有錯。我不知道誰冒用我的名義去簽此份
    合約」等詞在卷（見刑案一審卷二第98、99頁），是上訴人
    所辯，顯不足採。
  (三)又上訴人雖抗辯，被上訴人之所以能受轉讓為系爭房地所有
    權人，乃係因謝信勝將空白之移轉登記書交予上訴人用印，
    並稱買方楊淑芬尚須指定登記名義人所致，上訴人從未同意
    或授權將系爭房地移轉登記予被上訴人云云。惟按借據內印
    章及作押房契既均屬真正，雖由他人代為立據而除有確切反
    證外，自應推定為本人授權行為，最高法院37年上字第8816
    號著有判例。查上訴人既特別授權謝信勝出售系爭房地，並
    願在空白不動產買賣契約書上用印，自應推定謝信勝填載該
    契約書，屬上訴人授權行為無誤，是上訴人此部分之抗辯，
    委不足取。
  (四)又上訴人於原審自認被上訴人曾交付系爭房地價金332萬元
    予謝信勝無誤在卷（見原審卷第68頁）；且據兩造間之不動
    產買賣契約書第14條已載明全部價金已付清完畢，有該契約
    書可考。是上訴人抗辯被上訴人未交付價金332萬元，並以
    該價金抵銷被上訴人損害賠償之請求云云，顯屬無據。
二、又按物之出賣人，負交付其物於買受人，並使其取得該物所
    有權之義務；又出賣人應擔保第三人就買賣之標的物，對於
    買受人不得主張任何權利，民法第348條第1項、第349條分
    別定有明文。又同法第353條明定：「出賣人不履行第三百
    四十八條至第三百五十一條所定之義務者，買受人得依關於
    債務不履行之規定，行使其權利」，此即權利瑕疵擔保責任
    。又按關於買賣權利瑕疵擔保責任，出賣人應負無過失之責
    任，出賣人善意或惡意在所不問（最高法院93年度臺上字第
    1540號判決參照）。查上訴人既特別授權訴外人謝信勝出售
    系爭房地，然系爭房地嗣後於93年1月6日遭日盛國際商業銀
    行聲請法院強制執行拍賣，並拍定予第三人所有，業如前述
    ，並經本院調閱原審91年度執字第5758號執行卷宗，核閱無
    誤，則上訴人自應負買賣權利瑕疵擔保責任。
三、又查系爭房地買賣契約第7條規定：「本買賣不動產產權，
    乙方（即上訴人）保證產權清楚，如有他人主張權利或設定
    他項權利，應由乙方負責於尾款付清以前速予理清，若甲方
    （即被上訴人）因此而受有損害時，乙方應負完全賠償責任
    」，有該契約書可考：且該契約書並未課以被上訴人於諦約
    時應詳查該不動產之登記謄本之義務，而被上訴人因信賴上
    訴人，訂立系爭房地買賣契約，並交付價金，要無與有過失
    可言，是上訴人主張被上訴人與有過失云云，顯不足取。
四、又上訴人應負瑕疵擔保損害賠償責任，如前所述，則其賠償
    金額審酌如下：
  (一)查兩造同意以系爭房地起訴時（即96年9月5日《查原審鑑定
    報告誤書為9月25日》）為鑑價之基準日（見本審卷第23頁
    及原審卷第290頁更正函），合先明。又原審囑託甲○○
    建築師事務所對系爭房地鑑定其市價，其鑑定96年9月5日系
    爭房地之市價為2,784,901元，有鑑定報告書在卷可稽（見
    原審卷第276、277頁鑑定書及第290頁更正函），惟兩造均
    陳稱應扣除系爭房地前述拍定時，尚未存在之增建部分之22
    3,194元（見不爭執事項第五項），故本件被上訴人之請求
    ，扣除該增建物價額後，在2,561,707元範圍內為有理由，
    應予准許，逾此部分請求，為無理由。
  (二)按不動產估價師法第14條第1、2項固規定：「不動產估價
    師受委託人之委託，辦理土地、建築改良物、農作改良物及
    其權利之估價業務。未取得不動產估價師資格者，不得辦
    理前項估價業務」。但同條第2項但書亦明定：「但建築師
    依建築師法規定，辦理建築物估價業務者，不在此限」。又
    建築師法第16條亦規定：「建築師受委託人之委託，辦理建
    築物及其實質環境之調查、測量、設計、監造、估價、檢查
    、鑑定等各項業務，並得代委託人辦理申請建築許可、招商
    投標、擬定施工契約及其他工程上之接洽事項」。甚且，原
    審選任鑑定人時，經徵詢兩造意見，兩造均表示無意見在卷
    （見原審卷第235頁），是原審選任建築師甲○○鑑定系爭
    房地，於法有據。又查建築師為學有專精，並領有證書之專
    業人士（建築法第1至7條參照），而地方法院民事執行處選
    任不動產鑑定人作業參考要點第2點亦明定：「建築師經主
    管機關發給開業證書，加入該管省（市）建築師公會，並在
    法院轄區內設有事務所者，得向法院申請列為鑑定人，依建
    築師法規定，參與法院有關不動產之鑑定估價業務」，是自
    難以不動產估價師法第14條第2項但書所規定：「辦理建築
    物估價業務」文句，而限縮解釋建築師僅能為「建物」之鑑
    價，而不能為「土地」之鑑價。故上訴人抗辯，建築師甲○
    ○不能為系爭土地之鑑價云云，顯有誤會。又查建築師甲○
    ○依建築法相關規定，鑑定系爭房地，並製作鑑定報告書，
    及到庭證述鑑定經過及憑據在卷（見原審卷第271至290頁；
    本審卷第129至131頁），自屬可採。是上訴人質疑該鑑定報
    告不正確云云，顯不足取。
五、又上訴人應賠償者，係93年1月6日被上訴人所遭受喪失系爭
    房地所有權之損失，在此之前，被上訴人縱使用、收益系爭
    房地，亦係基於前述系爭房地之買賣契約，及上訴人基於該
    買賣契約移轉登記系爭房地予被上訴人之合法權益，被上訴
    人並無返還該期間使用收益價額予上訴人之義務，故上訴人
    主張損益相抵之抗辯，顯無理由。又上訴人雖主張有民法第
    218條生計有重大影響情形，並請求減輕其賠償金額云云，
    然未能舉證以實其說，自不足採。
伍、綜上所述，本件被上訴人主張依買賣權利瑕疵擔保之損害賠
    償請求權，請求上訴人賠償2,561,707元本息，為有理由，
    ，逾此部分之訴及假執行之聲請，均無理由，應予駁回，上
    訴人所辯，均為無可取。是則原審判命上訴人上開給付，於
    法並無不合。上訴意旨指摘原判決不當，求予廢棄改判，為
    無理由，應予駁回其上訴。
陸、本件事證已臻明確，兩造其餘攻擊或防禦方法及所提證據，
    均與本院心證之形成，不生影響，爰不一一再加以論述，併
    此明。
柒、據上論結，本件上訴為無理由，依民事訴訟法第四百五十四
    條、第四百四十九條第一項、第七十八條，判決如主文。
中    華    民    國    97    年    10    月    22    日
          民事第一庭    審判長法  官  吳 火 川
                              法  官  胡 景 彬
                              法  官  陳 繼 先
以上正本係照原本作成。
如對本判決上訴，須於收受判決送達後二十日內向本院提出上訴
書狀，其未表明上訴理由者，應於提出上訴後二十日內向本院提
出上訴理由書（須按他造人數附具繕本）。
上訴時應提出委任律師為訴訟代理人之委任狀。具有民事訴訟法
第四百六十六條之一第一項但書或第二項之情形為訴訟代理人者
，另應附具律師及格證書及釋明委任人與受任人有該條項所定關
係之釋明文書影本。
                              書記官  陳 三 軫
中    華    民    國    97    年    10    月    22    日
                                                      Ａ


司法院資訊處製作；財團法人民間司法改革基金會備份。
